ACORDAO-COMPLETO-2455141

ACÓRDÃO 4049/2021 ATA 7/2021 - PRIMEIRA CÂMARA

VISTOS, relatados e discutidos estes autos em que se apreciam atos de admissão emitidos pela Universidade Federal de Goiás;
ACORDAM os Ministros do Tribunal de Contas da União, reunidos em Sessão da 1ª Câmara, com fundamento no art. 71, inciso III, da Constituição Federal, nos arts. 1º, inciso V, e 39, inciso I, da Lei 8.443/1992, no art. 260, § 1º, do RI/TCU e ante as razões expostas pelo Relator, em:
9.1. considerar legais os atos de admissão emitidos em favor de Lucio Kenny Morais (XXX.862.651-XX) , Adriana Pereira da Silva (XXX.962.171-XX) e Murilo Ferreira Caetano (XXX.337.381-XX) ,  concedendo os respectivos registros;
9.2. considerar ilegais os atos de admissão emitidos em favor de Carlos Portilho Assis Cabral (XXX.750.091-XX) , Lívia Maria Pereira da Silva Moreira (XXX.528.571-XX) , Ricardo Ribeiro Moura (XXX.942.435-XX) e Wenismar Pereira de Lima (XXX.824.691-XX) , negando os respectivos registros;
9.2.1. dispensar a devolução dos valores indevidamente recebidos até a data da ciência, pela Universidade Federal de Goiás, do presente acórdão, com base no Enunciado 106 da Súmula da Jurisprudência do TCU;
9.2.2. determinar à Universidade Federal de Goiás, com base no art. 45 da Lei 8.443/1992, que:
9.2.2.1. faça cessar os pagamentos decorrentes dos atos impugnados, comunicando ao TCU, no prazo de 15 (quinze) dias, as providências adotadas, nos termos do art. 262, caput, do Regimento Interno do TCU, art. 8º, caput, da Resolução-TCU 206/2007 e art. 19, caput, da Instrução Normativa-TCU 78/2018;
9.2.2.2. comunique aos interessados o teor desta decisão, alertando-os de que o efeito suspensivo proveniente da interposição de eventuais recursos não os exime da devolução dos valores percebidos indevidamente após as respectivas notificações, caso os recursos não sejam providos;
9.2.2.3. no prazo de 30 (trinta) dias, contados da ciência desta decisão, envie a este Tribunal documentos comprobatórios de que os interessados estão cientes da presente deliberação.

Atos de admissão emitidos pela Universidade Federal de Goiás. Apreciação para fins de registro.

Primeira Câmara

Universidade Federal de Goiás.

3. Interessados: Adriana Pereira da Silva (XXX.962.171-XX); Carlos Portilho Assis Cabral (XXX.750.091-XX); Lívia Maria Pereira da Silva Moreira (XXX.528.571-XX); Lucio Kenny Morais (XXX.862.651-XX); Murilo Ferreira Caetano (XXX.337.381-XX); Ricardo Ribeiro Moura (XXX.942.435-XX); Wenismar Pereira de Lima (XXX.824.691-XX).

13.1. Ministros presentes: Walton Alencar Rodrigues (Presidente), Benjamin Zymler, Vital do Rêgo (Relator) e Jorge Oliveira.
13.2. Ministros-Substitutos presentes: Augusto Sherman Cavalcanti e Weder de Oliveira.

ACORDAO-COMPLETO-2471580

Acórdão 6287/2021 - Primeira Câmara

WENISMAR PEREIRA DE LIMA

CARLOS PORTILHO ASSIS CABRAL, LÍVIA MARIA PEREIRA DA SILVA MOREIRA e RICARDO RIBEIRO MOURA

VITAL DO RÊGO

Adoto como relatório, com os devidos ajustes de forma, a instrução elaborada no âmbito da Secretaria de Fiscalização de Integridade de Atos e Pagamentos de Pessoal e de Benefícios Sociais - Sefip (peça 12) , com a qual se manifestou de acordo o corpo gerencial daquela unidade técnica especializada (peça 13) , a seguir transcrita:
INTRODUÇÃO
Trata-se de atos de admissão, submetidos, para fins de registro, à apreciação do Tribunal de Contas da União (TCU) , de acordo com o art. 71, inciso III, da Constituição Federal.  Os atos foram cadastrados e disponibilizados ao TCU por intermédio do Sistema e-Pessoal, na forma do art. 2º e 4º da Instrução Normativa TCU 78/2018.
Os atos desse processo pertencem às seguintes unidades:
Unidade emissora: Universidade Federal de Goiás.
Unidade cadastradora:  Universidade Federal de Goiás.
Subunidade cadastradora: Desenvolvimento de Administração de Pessoal.
EXAME TÉCNICO
Procedimentos aplicados
Os procedimentos para exame, apreciação e registro de atos de pessoal encontram-se estabelecidos na Instrução Normativa TCU 78/2018 e na Resolução TCU 206/2007. Essas normas dispõem que os atos de pessoal disponibilizados por meio do e-Pessoal devem ser submetidos previamente a críticas automatizadas, com base em parâmetros predefinidos.
As críticas das informações cadastradas na etapa de coleta do ato foram elaboradas e validadas levando-se em conta as peculiaridades de cada ato. Os itens verificados nessa etapa são inerentes a dados cadastrais, fundamentos legais, mapa de tempo, ficha financeira, assim como eventuais ocorrências de acumulação. Trata-se de verificações abrangentes, minuciosas e precisas e sem a necessidade de ação humana e, portanto, menos suscetível a falhas. As críticas aplicadas estão discriminadas no sistema, no Menu e-Pessoal, opção "Crítica", que podem ser acessadas mediante concessão de perfil específico a servidores do TCU responsáveis pela análise.
Além das críticas automatizadas, há verificação humana adicional no caso de haver alertas do sistema ou informações não formatadas, como esclarecimentos do gestor ou do controle interno.  
As críticas também consideram os registros do Sistema Integrado de Administração de Recursos Humanos (Siape) . O Siape disponibiliza informações atualizadas sobre as parcelas que integram os proventos, diferentemente, portanto, do e-Pessoal, que informa as parcelas no momento do registro do ato. 
Essa confrontação com o Siape fornece uma visão atual e verdadeira da situação, o que permite descaracterizar irregularidades e inconsistências que, embora constantes do e-Pessoal, já foram corrigidas.
As verificações detectadas nos atos encontram-se discriminadas na aba de pendências de cada ato no sistema e-Pessoal, bem como nos espelhos dos atos contemplados por esta instrução.
Exame das Constatações
Ato: 35112/2020 - Interessado: LUCIO KENNY MORAIS - CPF: XXX.862.651-XX
9. As críticas automáticas do sistema e-Pessoal identificaram eventual acumulação irregular do interessado em cargos exercidos na Empresa Brasileira de Serviços Hospitalares e na própria Universidade Federal de Goiás.
10.	 Em consulta ao Siape, observa-se que o interessado ocupa os seguintes cargos:
	Órgão ou entidade
	Cargo
	Posse
	Situação do servidor

	Universidade Federal de Goiás
	Médico
	11/12/2012
	Ativo em outro órgão

	Universidade Federal de Goiás
	Professor do Magistério Superior
	15/05/2013
	Ativo em outro órgão

	Empresa Brasileira de Serviços Hospitalares (EBSERH) 
	Chefe de Divisão (atividade) 
	8/5/2015
	Requisitado

11.	 Quanto à acumulação do cargo de Médico e de Professor, a acumulação é autorizada pela Constituição Federal, com fundamento no art. 37, inciso XVI, alínea "b". 
12.	 No que concerne à requisição do interessado pela EBSERH, o art. 7º da Lei 12.550/2011 autoriza que podem ser cedidos os servidores titulares de cargo efetivo em exercício em instituição federal de ensino ou instituição congênere que formalizarem contrato com a EBSERH.
13.	 O § 1º, do art. 7º do mesmo diploma legal garante aos servidores cedidos para a EBSERH os direitos e as vantagens a que façam jus no órgão de origem. 
14.	 O art. 120 da Lei 8.112/1990 autoriza o servidor que acumular licitamente dois cargos efetivos, quando investido em cargo de provimento em comissão, ser afastado de ambos os cargos efetivos. Desse modo, o interessado pode permanecer afastado dos dois cargos na Universidade Federal de Goiás e exercer cargo em comissão na EBSRH.
15.	 Por outro lado, os servidores requisitados pela EBSERH recebem da Empresa 60% do valor básico da remuneração (peça 2) , o que corresponde ao que o interessado aufere como remuneração da EBSERH (peça 3) .
16.	 Considerando que a Universidade Federal de Goiás possui contrato com a EBSERH (consoante consulta ao site da EBSERH - Hospital das Clínicas da UFG) , entende-se que não há qualquer irregularidade que possa macular o ato de admissão do interessado.
Ato: 35138/2020 - Interessado: ADRIANA PEREIRA DA SILVA - CPF: XXX.962.171-XX
17. No que concerne ao ato de Adriana Pereira da Silva, as críticas automáticas do sistema e-Pessoal identificaram que a interessada entrou em exercício após 15 dias da posse. 
18.	 O gestor de pessoal informou que a data limite para que a interessada entrasse em exercício era um sábado, dia em que não há expediente na UJ e que, portanto, a atual servidora entrou em exercício no primeiro dia útil posterior a data limite.
19.	 O art. 238 da Lei 8.112/1990 autoriza o procedimento adotado pela Universidade e não há, portanto, qualquer irregularidade que possa macular o ato de admissão da interessada.
Ato: 35166/2020 - Interessado: MURILO FERREIRA CAETANO - CPF: XXX.337.381-XX
20.	 As críticas do sistema e-Pessoal apresentaram uma eventual acumulação irregular do interessado em cargo exercido na EBSERH.
21.	 Em consulta ao Siape, observa-se que o interessado encontra-se cedido para a exercício de cargo em comissão (Chefe de Unidade) na EBSERH. Consoante já exposto, o art. 7º da Lei 12.550/2011 autoriza a cessão de servidores da UFG para a EBSERH.
22.	 Não há, portanto, qualquer irregularidade que possa macular o ato de admissão do interessado.
Ato: 35130/2020 - Interessado: LIVIA MARIA PEREIRA DA SILVA MOREIRA - CPF: XXX.528.571-XX / Ato: 35194/2020 - Interessado: WENISMAR PEREIRA DE LIMA - CPF: XXX.824.691-XX/ Ato: 35230/2020 - Interessado: RICARDO RIBEIRO MOURA - CPF: XXX.942.435-XX/ Ato: 35312/2020 - Interessado: CARLOS PORTILHO ASSIS CABRAL - CPF: XXX.750.091-XX
23.	 Os atos de admissão dos interessados foram considerados ilegais pela controle interno em razão do aproveitamento dos interessados por seleção realizada por outros órgãos. Segundo o controle interno:
 (...) 
Localidade diversa a qual tiveram exercício os servidores do órgão promotor do certame Contrariando Decisão n. 633/94 e 229/2002 - Plenário, Decisão Normativa nº 212/1998-Plenário, TC 000.262/98-6, e Acórdão 569/2006-TCU-Plenário.
24.	 Os interessados foram aproveitados nos seguintes concursos:
	Interessado
	Concurso público em que foi aprovado
	Informações do concurso

	Livia Maria Pereira da Silva Moreira
	Instituto Federal de Tocantins 
	Edital 2/2010, homologado pelo Edital 13/2010

	Wenismar Pereira da Lima
	Universidade Federal do Triângulo Mineiro
	Edital 46/2013, homologado pelo Edital 24/2014

	Ricardo Ribeiro Moura
	Universidade Federal do Triângulo Mineiro
	Edital 91/2012, homologado pelo Edital 26/4/2013

	Carlos Portilho Assis Cabral
	Instituto Federal do Mato Grosso
	Edital 76/2013, homologado pelo Edital 2/2014

25.	 A jurisprudência do TCU, conforme exposto pelo controle interno, é firme no sentido de ser vedado o aproveitamento de candidatos de concursos realizados por outros órgãos, conforme as decisões já colacionadas no parecer do controle interno.
26.	 O entendimento da Corte de Contas foi reforçado no Acórdão 1618/2018-TCU-Plenário, de relatoria do Ministro Vital do Rego, no qual a Corte de Contas estabeleceu condições para que tal aproveitamento ocorra.
27.	 Assim restou redigido o Acórdão retro mencionado:
 (..) 
9.1. com base no art. 264, inciso II, do Regimento Interno do TCU, conhecer da presente consulta;
9.2. responder ao consulente que:
 (...) 
9.2.3. o aproveitamento de candidatos aprovados em concursos púbicos:
9.2.3.1. requer previsão expressa no edital do concurso de onde serão aproveitados os candidatos e a observância da ordem de classificação, a finalidade ou a destinação prevista no edital;
9.2.3.2. deve ser devidamente motivado, restringir-se a órgãos/entidades do mesmo Poder e ser voltado ao provimento de cargo idêntico àquele para o qual foi realizado o concurso, ou seja, de mesma denominação e que possuam os mesmos requisitos de habilitação acadêmica e profissional, atribuições, competências, direitos e deveres;
9.2.3.3. somente poderá alcançar cargos que tenham seu exercício previsto para as mesmas localidades em que tenham exercício os servidores do órgão/entidade promotor do certame;  
9.2.4. na verificação da observância do limite anual de gastos previsto na Emenda Constitucional 95/2016, as despesas com a realização de concursos para o provimento de cargos públicos decorrentes de vagas não onerosas devem ser computadas apenas na parcela que exceder a arrecadação com as respectivas taxas de inscrição;
9.2.5. é possível editar créditos suplementares ou especiais para fazer frente às despesas com a realização de concursos para o provimento de cargos públicos decorrentes de vagas não onerosas, lastreados na arrecadação das taxas de inscrição, que somente poderão ser executados na medida da efetiva arrecadação da receita que lhe confere lastro; 
9.2.6. as disposições contidas nos subitens 9.2.4 e 9.2.5 deste acórdão se aplicam somente para as despesas necessárias à realização de concursos públicos para o provimento de cargos efetivos, não se aplicando a situações em que outras despesas sejam eventualmente suportadas por taxas ou outras formas de arrecadação previstas em lei; e
9.3. arquivar o presente processo. (grifo acrescido) 
28.	 Consoante se observa no quadro apresentado, os interessados foram aproveitados para localidades distintas das localidades dos certames de que foram candidatos, portanto, tal aproveitamento é contrário à jurisprudência da Corte de Contas.
29.	 O Acórdão 9343/2020-TCU-Primeira Câmara, de relatoria do Ministro Walton Alencar Rodrigues, apontou que, diante de circunstâncias excepcionais e devidamente motivadas, é possível a nomeação de candidato aprovado em concurso público realizado por outro órgão ou entidade para exercício em localidade distinta daquela em que tenham exercício os servidores do promotor do certame, desde que observados os demais requisitos de aproveitamento estabelecidos no Acórdão 1618/2018-TCU-Plenário.
30.	 Contudo, naquela oportunidade o Ministro Walton Alencar Rodrigues ponderou a dificuldade encontrada pela Unidade Jurisdicionada em nomear candidato em uma localidade tão longínqua quanto a cidade de Tefé no Amazonas, situação distinta dos presentes atos de admissão.
31.	 Desse modo, entende-se que os atos de admissão dos interessados devem ser apreciados pela ilegalidade.
CONCLUSÃO
32. A abrangência e a profundidade das verificações levadas a efeito fundamentam convicção de que os atos Livia Maria Pereira da Silva Moreira, Wenismar Pereira da Lima, Ricardo Ribeiro Moura e Carlos Portilho Assis Cabral podem ser apreciados pela ilegalidade, em razão das irregularidades apontadas no item Exame das Constatações desta instrução, que representam afronta à jurisprudência de referência.
33.	 No que tange aos atos de Lucio Kenny Morais, Adriana Pereira da Silva e Murilo Ferreira Caetano podem ser apreciados pela legalidade e serem registrados pela Corte de Cotnas.
34.	 Os aludidos atos deram entrada neste Tribunal há menos de cinco anos, de modo que podem ser apreciados por este Tribunal, pois não houve o decurso do prazo de cinco anos fixado pelo Supremo Tribunal Federal, no âmbito do RE 636.553, para a apreciação de atos da espécie, por parte do Tribunal de Contas da União.
PROPOSTA DE ENCAMINHAMENTO
35.	 Ante o exposto, com fundamento no art. 71, inciso III, da Constituição Federal, no art. 1º, inciso V, e art. 39, incisos I e II, da Lei 8.443/1992, no art. 260 do Regimento Interno do Tribunal de Contas da União, propõe-se: 
a) Considerar LEGAIS e registrar os atos de admissão de Lucio Kenny Morais, Adriana Pereira da Silva e Murilo Ferreira Caetano do quadro de pessoal da Universidade Federal de Goiás, com base nos arts. 71, inciso III, da Constituição Federal, 1º, inciso V, e 39, inciso II, da Lei 8.443/1992 e 260, § 1º, do Regimento Interno. 
b) Considerar ILEGAIS e recusar registro dos atos de admissão de Livia Maria Pereira da Silva Moreira, Wenismar Pereira da Lima, Ricardo Ribeiro Moura e Carlos Portilho Assis Cabral do quadro de pessoal do órgão/entidade Universidade Federal de Goiás, com base nos arts. 71, inciso III, da Constituição Federal, 1º, inciso V, e 39, inciso I, da Lei 8.443/1992 e 260, § 1º, do Regimento Interno. 
b.1) com fulcro no art. 262, caput, do Regimento Interno deste Tribunal, determinar ao órgão/entidade Universidade Federal de Goiás que: 
b.1.1) dispense a devolução dos valores indevidamente recebidos de boa-fé até a data da ciência do órgão/entidade Universidade Federal de Goiás, do acórdão que vier a ser proferido, com base no Enunciado 106 da Súmula da Jurisprudência do TCU.
b.1.2) faça cessar todo e qualquer pagamento relativo aos atos impugnados de Livia Maria Pereira da Silva Moreira, Wenismar Pereira da Lima, Ricardo Ribeiro Moura e Carlos Portilho Assis Cabral, no prazo máximo de quinze dias, contados da ciência da decisão deste Tribunal, sob pena de ressarcimento das quantias pagas após essa data pelo responsável.
b.1.3) informe o teor do acórdão que vier a ser prolatado, encaminhando ao TCU, no prazo de trinta dias, comprovante da data de ciência pelos interessados, nos termos do art. 4º, § 3º, da Resolução TCU 170/2004.
2.	O Ministério Público junto ao TCU, representado nos autos pelo Procurador Dr. Sérgio Ricardo Costa Caribé, manifestou-se de acordo com a proposição da unidade técnica, nos termos do parecer de peça 15, a seguir transcrito:
Trata-se da apreciação, para fins de registro, de sete atos de admissão de pessoal emitidos pela Universidade Federal de Goiás, submetidos à apreciação deste Tribunal para fins de registro, de acordo com o art. 71, inciso III, da Constituição Federal. 
A Unidade Técnica propõe a legalidade dos atos emitidos em favor de Lucio Kenny Morais, Adriana Pereira da Silva e Murilo Ferreira Caetano, por não apresentarem irregularidades; e a ilegalidade dos demais atos constantes dos autos, em razão de que os interessados foram aproveitados para localidades distintas das localidades dos certames em que foram candidatos.
De fato, a partir da decisão proferida no Acórdão 569/2006-TCU-Plenário, este Tribunal firmou o entendimento no sentido de que os cargos envolvidos no aproveitamento de concurso realizado por outro órgão deveriam ter seu exercício previsto para a mesma localidade, como forma de evitar a discricionariedade dos gestores nesses procedimentos, senão vejamos:
ACORDAM os Ministros do Tribunal de Contas da União, reunidos em Sessão do Plenário, diante das razões expostas pelo Relator, em:
 (...) 
9.2. firmar entendimento, no sentido de que o aproveitamento de candidatos aprovados em concurso realizado por outro órgão, somente poderá alcançar cargos que tenham seu exercício previsto para as mesmas localidades em que terão exercício os servidores do órgão promotor do certame, desde que observados, impreterivelmente, todos os requisitos fixados pela Decisão Normativa/TCU n.º 212/1998 - Plenário, quais sejam: "é legal o aproveitamento de candidatos aprovados em concurso realizado por outro órgão, desde que dentro do mesmo Poder, para provimento de cargo idêntico àquele para o qual foi realizado, que tenha as iguais denominação e descrição e que envolva as mesmas atribuições, competências, direitos e deveres, de tal modo que se exijam idênticos requisitos de habilitação acadêmica e profissional e sejam observadas a ordem de classificação e a finalidade ou destinação prevista no edital, que deverá antever a possibilidade desse aproveitamento";
9.3. comunicar todos os órgãos dos Poderes Executivo, Judiciário e Legislativo, bem como a Conselho Nacional de Justiça, que, a partir da publicação da presente deliberação no Diário Oficial da União, não se admitirá aproveitamento de candidatos de outros concursos em desconformidade com o entendimento exarado;
 (...) (grifei) 
Os motivos de tal decisão foram consignados no voto que conduziu o referido decisum, o qual buscou evoluir a jurisprudência desta Corte sobre o tema, à luz dos princípios constitucionais da administração pública, em especial da impessoalidade e da isonomia, conforme se observa dos trechos transcritos a seguir: 
12. Observo que a Decisão n.º 212/1998 - Plenário não fez restrição alguma quanto ao aproveitamento de candidatos aprovados em concursos realizados por diferentes estados da federação. Ao contrário disso, ao fundamentar a parte dispositiva da deliberação na Decisão n.º 633/94 - Plenário, acolheu intrinsecamente a possibilidade de candidatos de um concurso regional serem aproveitados pelas demais regiões do país, com base no argumento de que a Constituição Federal e a Lei exigem tão-somente que o concurso para o cargo seja público e prévio à admissão do servidor, conforme se verifica do item 2 daquela deliberação que aqui reproduzo:
2. - deixar assente que a Constituição e a Lei exigem, exclusivamente, que o concurso para o cargo seja público e prévio à admissão do servidor, não estabelecendo vinculação expressa do concurso e do cargo com determinado órgão uma vez que o certame é feito para determinado cargo, não existindo impedimento legal a que o concursado seja nomeado para exercê-lo nos quadros de outro órgão que não aquele responsável pelo concurso, desde que o cargo seja idêntico;". (Grifei) .
13. Data máxima vênia evoluindo o entendimento externado pelo Tribunal naquela assentada, observo que o texto constitucional (art. 37, caput, e incisos I e II) não admite a inferência de que o único requisito para investidura em cargo no âmbito da Administração, é "...exclusivamente, que o concurso para os cargos seja público e prévio à admissão do servidor", como pressuposto para o aproveitamento de concursos realizados por quaisquer órgãos no âmbito do mesmo Poder, independentemente da localização geográfica, senão vejamos a íntegra dos dispositivos erigidos:
"Art. 37. A administração pública direta e indireta de qualquer dos Poderes da União, dos Estados, do Distrito Federal e dos Municípios obedecerá aos princípios de legalidade, impessoalidade, moralidade, publicidade e eficiência e, também, ao seguinte
I - os cargos, empregos e funções públicas são acessíveis aos brasileiros que preencham os requisitos estabelecidos em lei, assim como aos estrangeiros, na forma da lei
II - a investidura em cargo ou emprego público depende de aprovação prévia em concurso público de provas ou de provas e títulos, de acordo com a natureza e a complexidade do cargo ou emprego, na forma prevista em lei, ressalvadas as nomeações para cargo em comissão declarado em lei de livre nomeação e exoneração;" (Grifei) .
14. Ressai do dispositivo constitucional transcrito que a investidura em cargo público, além de ser precedida de concurso, deve atender aos princípios insculpidos no art. 37, caput, e inciso I, da Carta Magna, dentre os quais destaco o princípio da impessoalidade, por meio do qual a Administração deve buscar atender apenas o interesse público, sem favoritismos, e o da igualdade, uma vez que os cargos públicos devem ser acessíveis a todos os brasileiros que atendam aos requisitos legais. Desta forma, a evolução jurisprudencial que agora se faz necessária está em conformidade com o mandamento constitucional, como, aliás, ensina Carlos Maximiliano, in extenso:
"A norma positiva não é um conjunto de preceito rijos, cadavéricos, e criados pela vontade humana; é uma força viva, operante, suscetível de desenvolvimento; mas o progresso e a adaptação à realidade efetuam-se de acordo, aproximado, ou pelo menos aparente, com o texto; não em contraste com este." (MAXIMILIANO, Carlos. Hermenêutica e Aplicação do Direito. Rio de Janeiro: Forense, 2004, p. 66, Grifei) .
15. Dessa forma, se o concurso realizado ofender os princípios da impessoalidade e da igualdade, por hipótese, mesmo que tenha sido público e prévio à investidura dos candidatos nos quadros da Administração, colide com o texto constitucional.
16. Nesse contexto é que se insere minha preocupação, pois, a possibilidade de aproveitamento de candidatos aprovados em concursos públicos em qualquer Estado da federação denota excessivo grau de subjetividade que atenta contra os princípios da igualdade e impessoalidade. Ou seja, permanece no campo discricionário dos Administradores Públicos de cada Poder, a decisão de aproveitar ou não candidatos de concursos realizados por este ou por aquele órgão. 
 (...) 
19. Ademais, o grau de subjetividade incidente sobre o ato discricionário à disposição do agente público, que decide pela conveniência de aproveitar candidatos de outros concursos e escolhe de qual órgão e de qual região do país irá aproveitar os respectivos aprovados, é muito elevado, o que atenta também contra o princípio da impessoalidade.
20. Nesse ponto, alguns doutrinadores contemplam o princípio da impessoalidade como sinônimo do princípio da igualdade, como se apreende dos ensinamentos de Celso Antônio Bandeira de Mello, verbis:
"Princípio da impessoalidade
41. Nele se traduz a idéia de que a Administração tem que tratar a todos os administrados sem discriminações, benéficas ou detrimentosas. Nem favoritismos nem perseguições são toleráveis. Simpatias ou animosidades pessoais, políticas ou ideológicas não podem interferir na atuação administrativa e muito menos interesses sectários, de facções ou grupos de quaisquer espécie. O princípio em causa não é senão o próprio princípio da igualdade ou isonomia. Está consagrado explicitamente no art. 37, caput, da Constituição. Além disso, assim como 'todos são iguais perante a lei' (art. 5º, caput) , a fortiori teriam de sê-lo perante a Administração.". (BANDEIRA DE MELLO, Celso Antônio. Curso de Direito Administrativo. 13ª ed. São Paulo: Malheiros Editores, 2001, p. 84, Grifei) .
21. Na mesma linha, Livia Maria Armentano Koenigstein Zago deixa entender que quando há tratamento subjetivo, privilégio, nepotismo ou clientelismo, o princípio da impessoalidade se interliga ao princípio da igualdade. Alude também à importância do controle do comportamento dos agentes públicos, haja vista que a vizinhança com o Poder Público cria facilidades para a realização de projetos pessoais, ou de determinados grupos ou, ainda, de partidos políticos que têm acesso aos cargos que integram a Administração Pública. (KOENIGSTEIN ZAGO, Livia Maria Armentano. O Princípio da Impessoalidade. 1ª ed. São Paulo: Renovar, 2001, p. 202 e 251-253) . (destaques inseridos) 
In casu, verifica-se que os servidores Livia Maria Pereira da Silva Moreira, Wenismar Pereira da Lima, Ricardo Ribeiro Moura e Carlos Portilho Assis Cabral foram aproveitados de concursos realizados por instituições federais de ensino localizadas em outros Estados, o que contraria a jurisprudência supramencionada.
Ante o exposto, este membro do Ministério Público de Contas, em consonância com o encaminhamento proposto pela Unidade Técnica, entende que os atos emitidos em favor dos servidores mencionados no parágrafo anterior devem ser considerados ilegais; e os demais atos constantes dos autos estão aptos a receberem as chancelas da legalidade.
Eis o Relatório.

não há.

Procurador Sergio Ricardo Costa Caribé.

ADMISSÃO. APROVEITAMENTO DE CANDIDATOS APROVADOS EM CONCURSO PÚBICO PARA EXERCÍCIO EM ENTIDADE COM SEDE EM UNIDADE DA FEDERAÇÃO DISTINTA DAQUELA QUE SEDIA A ENTIDADE PROMOTORA DO CERTAME. IMPOSSIBILIDADE. LEGALIDADE DE TRÊS ATOS. ILEGALIDADE DE QUATRO ATOS. - O aproveitamento de candidatos aprovados em concurso realizado por outro órgão, somente poderá alcançar cargos que tenham seu exercício previsto para as mesmas localidades em que terão exercício os servidores do órgão promotor do certame.

ATOS DE ADMISSÃO (ADS)

Secretaria de Fiscalização de Integridade de Atos e Pagamentos de Pessoal e de Benefícios Sociais (Sefip).

Apreciam-se, nesta oportunidade, atos de admissão emitidos pela Universidade Federal de Goiás em favor de Adriana Pereira da Silva, Carlos Portilho Assis Cabral, Lívia Maria Pereira da Silva Moreira, Lucio Kenny Morais, Murilo Ferreira Caetano, Ricardo Ribeiro Moura e Wenismar Pereira de Lima. 
Nos atos em questão, a Secretaria de Fiscalização de Integridade de Atos e Pagamentos de Pessoal e de Benefícios Sociais deste Tribunal (Sefip) propõe considerar legais os atos emitidos em favor de Lúcio Kenny Morais, Adriana Pereira da Silva e Murilo Ferreira Caetano; e ilegais os atos de admissão referentes a Lívia Maria Pereira da Silva Moreira, Wenismar Pereira da Lima, Ricardo Ribeiro Moura e Carlos Portilho Assis Cabral, em razão de terem sido aproveitados de concursos realizados por instituições federais de ensino localizadas em outros Estados, fato que contraria a jurisprudência desta Corte de Contas para a questão.
O Ministério Público junto ao TCU ratifica o encaminhamento proposto pela unidade técnica.
II
Registro minha concordância integral com a proposta formulada no âmbito da Sefip, que contou com a aquiescência do MPTCU, razão pela qual acolho os pareceres precedentes por seus próprios fundamentos, valendo-me, para tanto, da técnica da motivação per relationem, nos termos do art. 2º, § 3º, do Decreto 9.830, de 10 de junho de 2019, sem prejuízo de tecer os comentários a seguir.
Não há reparos a fazer quanto às conclusões formuladas nos pareceres precedentes quanto à legalidade dos atos emitidos em favor dos interessados Lúcio Kenny Morais, Adriana Pereira da Silva e Murilo Ferreira Caetano, uma vez que, nas referidas admissões, não há mácula capaz de impedir o registro.
Quanto às admissões de Lívia Maria Pereira da Silva Moreira, Wenismar Pereira da Lima, Ricardo Ribeiro Moura e Carlos Portilho Assis Cabral na Universidade Federal de Goiás, destaco que os referidos interessados foram aprovados em certames realizados por instituições de ensino distintas, localizadas em outras unidades da federação. O quadro a seguir resume a origem de cada um dos interessados e destaca o parecer do Controle Interno:
	Interessado
	Concurso público em que foi aprovado
	Parecer do controle Interno
 (Justificativa do parecer pela ilegalidade) 

	Lívia Maria Pereira da Silva Moreira
	Instituto Federal de Tocantins 
	Houve aproveitamento de candidato habilitado em concurso público do Instituto Federal do Tocantins Edital IFTO 02/2010, homologado pelo Edital 13/2010. Localidade diversa a qual tiveram exercício os servidores do órgão promotor do certame Contrariando Decisão 633/94 e 229/2002 - Plenário, Decisão Normativa 212/1998-Plenário, TC 000.262/98-6, e Acórdão 569/2006-TCU-Plenário.

	Wenismar Pereira da Lima
	Universidade Federal do Triângulo Mineiro
	Aproveitamento de candidato aprovado em concurso público do Universidade Federal do Triangulo Mineiro, Edital 46 de 30/10/2013, homologação conforme Edital 24, de 12/3/2014. Localidade diversa a que os aprovados no certame teriam exercício.

	Ricardo Ribeiro Moura
	Universidade Federal do Triângulo Mineiro
	Aproveitamento de candidato aprovado em concurso público do Universidade Federal do Triangulo Mineiro, Edital 91 de 14/12/2012, homologação conforme Edital 30, de 26/4/2013. Localidade diversa a qual tiveram exercício os servidores do órgão promotor do certame Contrariando Decisão 633/94 e 229/2002 - Plenário, Decisão Normativa 212/1998-Plenário, TC 000.262/98-6, e Acórdão 569/2006-TCU-Plenário.

	Carlos Portilho Assis Cabral
	Instituto Federal do Mato Grosso
	Aproveitamento de candidato do concurso público, Edital 76, de 9/10/2013, do Instituto Federal do Mato Grosso, homologado pelo Edital 02, de 8/1/2014, aprovado para o campus de Confresa/MT. Localidade diversa a qual tiveram exercício os servidores do órgão promotor do certame Contrariando Decisão 633/94 e 229/2002 - Plenário, Decisão Normativa 212/1998-Plenário, TC 000.262/98-6, e Acórdão 569/2006-TCU-Plenário.

Ocorre que, consoante a jurisprudência desta Corte de Contas, a situação dos interessados em destaque não encontra amparo, uma vez que, em regra, não se admite o aproveitamento de candidatos aprovados em concursos realizados por outros órgãos e cujo exercício do cargo ocorra em localidades distintas daquelas em que terão exercício os servidores do órgão promotor do certame. Nesse sentido, o Acórdão 569/2006-TCU-Plenário, proferido nos autos do TC Processo 005.514/2004-9:
9.2. firmar entendimento, no sentido de que o aproveitamento de candidatos aprovados em concurso realizado por outro órgão, somente poderá alcançar cargos que tenham seu exercício previsto para as mesmas localidades em que terão exercício os servidores do órgão promotor do certame, desde que observados, impreterivelmente, todos os requisitos fixados pela Decisão Normativa/TCU n.º 212/1998 - Plenário, quais sejam: "é legal o aproveitamento de candidatos aprovados em concurso realizado por outro órgão, desde que dentro do mesmo Poder, para provimento de cargo idêntico àquele para o qual foi realizado, que tenha as iguais denominação e descrição e que envolva as mesmas atribuições, competências, direitos e deveres, de tal modo que se exijam idênticos requisitos de habilitação acadêmica e profissional e sejam observadas a ordem de classificação e a finalidade ou destinação prevista no edital, que deverá antever a possibilidade desse aproveitamento
Com isso, os atos de admissão referentes a Lívia Maria Pereira da Silva Moreira, Wenismar Pereira da Lima, Ricardo Ribeiro Moura e Carlos Portilho Assis Cabral não reúnem condições para receber a chancela da legalidade. 
Ante o exposto, VOTO para que seja adotada a minuta de acórdão que ora trago ao exame deste Colegiado.
TCU, Sala das Sessões Ministro Luciano Brandão Alves de Souza, em 16 de março de 2021.
Ministro VITAL DO RÊGO 
Relator